最高法院刑事判決　　　　　　九十四年度台上字第一０六一號
　　上　訴　人　台灣高等法院檢察署檢察官
　　被　　　告　乙○○
　　　　　　　　　　　　6巷3.
　　　　　　　　丙○○
　　　　　　　　　　　　128.
　　　　　　　　甲○○
　　共　　　同
　　選任辯護人　許美麗律師
　　　　　　 　 王彩又律師
　　　　　　　　李林盛律師
上列上訴人因被告等違反公職人員選舉罷免法案件，不服台灣高
等法院中華民國九十三年十一月十九日第二審更審判決（九十三
年度選上更(一)字第五號，起訴案號：台灣新竹地方法院檢察署九
十一年度選偵字第五八號），提起上訴，本院判決如下：
    主  文
原判決撤銷，發回台灣高等法院。
    理  由
本件原判決以公訴意旨略稱：被告乙○○於民國九十年九月間擔
任新竹縣議會副議長、新竹縣林姓宗親會理事長及第十四屆縣長
候選人林光華新竹縣竹北市後援會委員，被告丙○○係新竹縣林
姓宗親會秘書長，被告甲○○則為新竹縣林姓宗親會竹北分會理
事長，三人為使不知情之林光華順利當選連任，共同基於賄選之
概括犯意聯絡，由乙○○於同年九月下旬左右，委請丙○○至新
竹縣北埔鄉○○路十六號「隆源餅行」，以每盒新台幣（下同）
一百元之價格，向不知情之負責人張宗文及店員饒慧真購入芋仔
餅二千九百盒，丙○○將其中部分芋仔餅送至甲○○位於同縣竹
北市○○里○○街六十一號住處，並親自或請甲○○通知新竹縣
林姓宗親會竹北分會理監事，於同年九月二十六日晚上，至甲○
○上開住處二樓開會，討論發放芋仔餅事宜，因甲○○住處狹窄
，丙○○遂於同年九月二十六日中午將上述芋仔餅轉放至同市○
○里○鄰○○○路十四號林玉良住處，事後乙○○並親自載運蘇
義夫所贈送之茶葉禮盒七箱約二百餘盒至林玉良住處暫放。當晚
與會之理監事有林石松、林寶善、林章興、林源泉、林佳慶、林
雲酬、林玉良（均經緩起訴處分）等人，由丙○○與甲○○連續
向上述具有投票權之理監事請求投票支持林光華，並交付芋仔餅
或茶葉禮盒一盒。在場之理監事林石松、林寶善、林章興、林源
泉、林佳慶、林雲酬、林玉良，明知該芋仔餅或茶葉禮盒係乙○
○、丙○○、甲○○為幫林光華助選所贈送之賄賂，仍予收受而
允予投票支持林光華。嗣於同年十一月二十八日，經法務部調查
局新竹縣調查站在甲○○住處搜索，查扣上述茶葉禮盒一盒。甲
○○又承前述投票行賄罪之概括犯意，先於同年十一月二十三日
向同縣竹北市○○路四九五號之「香香飲食店」預定同年十一月
二十四日晚上六時許之宴席六桌，每桌價格為二千五百元，隨即
以新竹縣竹北市太極拳協會理事長職銜，假藉開會聚餐名義，密
集邀請新竹縣竹北市太極拳協會會員赴宴，其中包括不知情之劉
明逸、鍾曾秋蘭、羅和明、張榮境、張瑞竹、王昇光、張瑞玉、
盧秀妹等人，欲藉該次飲宴，行求上述與會會員，冀求林光華在
該屆新竹縣縣長選舉中，順利勝選連任。二十四日下午三時五十
二分許，甲○○復以新竹縣林姓宗親會竹北分會名義致電林光華
新竹縣竹北市競選總部，告知輔選人員當晚餐敘情形，希望林光
華能到場向會員拜票。當晚六時許，林光華雖未到場拜票，然甲
○○仍親自登台以公開演說方式，請求上述赴宴而有投票權之協
會會員，於該屆新竹縣縣長選舉中，投票支持予林光華，以期林
光華當選連任，餐後該筆餐費共計一萬五千元，由甲○○個人以
現金支付。因認乙○○、丙○○及甲○○三人均涉犯公職人員選
舉罷免法第九十條之一第一項之對於有投票權之人交付賄賂，而
約其就投票權為一定之行使罪。甲○○另犯同法第九十條之一第
一項之對於有投票權之人交付不正利益，而約其就投票權為一定
之行使罪嫌。經審理結果，認為不能證明被告等犯罪，爰撤銷第
一審之科刑判決，改判諭知其無罪。固非無見。惟查：(一)公職人
員選舉罷免法第九十條之一第一項之投票行賄罪，以對於有投票
權之人，行求、期約或交付賄賂或其他不正利益，而約其不行使
投票權或為一定之行使者為構成要件。其行求、期約、交付行為
，係屬階段行為，其行求賄選階段，屬行賄者單方意思表示行為
，不以相對人允諾為必要；而交付賄選階段，因行賄者與受賄者
乃必要之共犯，以二人間彼此相互對立之意思合致而成立犯罪，
雖不以收賄者確已承諾，或進而為一定投票權之行使為必要，但
仍須於行賄者交付賄賂或其他不正利益時，受賄者對其交付之目
的已然認識而予收受，行賄者始成立交付賄賂罪，否則尚屬期約
或行求之階段。原判決理由認定(1)上開芋仔餅二千九百盒係丙○
○於九十年九月下旬左右，至新竹縣北埔鄉「隆源餅行」，以每
盒單價一百元之價格所訂購二千九百盒，價金二十九萬元，均由
丙○○以乙○○個人支付之現金二十九萬元付款等情，已據乙○
○、丙○○、甲○○三人自白屬實，核與證人即「隆源餅行」負
責人張宗文、員工饒慧真等人證述情節相符。(2)九十年九月二十
六日晚上在甲○○住處之聚會，關於芋仔餅及茶葉禮盒之發放區
域、發放人員等事項之分配，均係由甲○○與丙○○二人在場指
示，當天與會之理監事除證人林石松、林玉良獲得芋仔餅及茶葉
禮盒外，林寶善、林佳慶、林雲酬、林章興、林源泉亦各獲得芋
仔餅一盒。又除林寶善、林佳慶、林雲酬三人，未參與轉發芋仔
餅、茶葉禮盒外，證人林石松、林源泉、林玉良、林章興，並依
丙○○、甲○○二人之指示轉發予林姓宗親會會員及非會員之竹
北市選區之縣議員、鄰長、里長及社區發展協會理事長等情，亦
據丙○○、甲○○坦承在卷，並經證人林石松、林寶善、林章興
、林源泉、林佳慶、林雲酬及林玉良等人證實無異。(3)九十年九
月二十六日晚上在甲○○住處之聚會中，乙○○、甲○○、丙○
○與證人林石松、林玉良、林章興、林源泉、林寶善、林雲酬、
林佳慶，關於利用中秋致贈禮品，對送禮對象請託於選舉時支持
林光華一節，已達成明示或默示之合致，另據被告甲○○、丙○
○及證人林石松、林章興、林源泉供明無異等情。如果無訛，原
判決既認林石松等七人無收受賄賂之意思，被告三人不成立投票
交付賄賂罪，但依上開情節，其行為似已該當於投票行賄罪之構
成要件，原判決未就被告等有無涉犯投票行賄罪之構成要件加以
論敘，遽以受賄賂者無受賄之意思，諭知被告等無罪，委有判決
適用法則不當之違背法令。(二)原判決既認定九十年十一月二十四
日下午五時五十二分許，甲○○以「竹北市林姓宗親會」名義致
電林光華新竹縣竹北市競選總部，告知輔選人員當晚六時許將在
「香香飲食店」舉行太極拳協會餐敘，希望林光華本人能到場參
加該次餐會，親自向會員拜票；當晚林光華雖未到場拜票，甲○
○仍親自登台以公開演說之方式，請求參加宴飲之太極拳協會會
員於該屆新竹縣縣長選舉中，投票支持林光華，已據甲○○供明
屬實，並經證人羅和明、劉明逸、張榮境證述在卷。原判決認該
部分無罪之理由係以：甲○○於餐宴當中，雖單方面發表請託支
持林光華等助選談話之內容，既乏事證證明與會者有明示或默示
為投票予林光華之同意，甲○○主觀上顯與在場聽聞該等言論之
投票權人間，未達「約」其投票權為一定行使或不行使之意思合
致。甲○○此部分邀宴行為，不能成立公職人員選舉罷免法第九
十條之一第一項對有投票權人交付不正利益罪等語為其論據。第
查：該次「香香飲食店」之餐敘，除太極拳協會外，竹北市外丹
功協會之會員亦同時到場。證人羅和明證稱：「竹北市外丹功協
會及太極拳協會沒有辦過任何聯誼活動，至於該外丹功協會會員
應係甲○○通知而到場，應係林光華選情危急，甲○○為林光華
拉票而舉辦該次餐敘活動」等語。即被告甲○○亦供承：「……
因為外丹功協會教練林傑鋼建議兩會一併舉辦聯誼活動，人數比
較多也可節省經費，因為我是太極拳協會的理事長，所以我自行
決定一併邀請外丹功會員參加，外丹功會員由林傑鋼負責通知，
經費如果太極拳協會不同意支付聯誼餐會之費用，就由我私人掏
腰包支付，我心中也想可以順便幫助林光華縣長選舉助選爭取兩
會會員支持」等語（九十年度選他字第三五號卷二第六七、九二
頁）。倘若不虛，甲○○利用太極拳協會與竹北市外丹功協會聯
誼餐會之機會，順便幫助林光華縣長助選，爭取兩會會員支持，
此項不利於被告之事證，何以不足以證明被告犯罪，未見原判決
論斷其理由，復有判決理由不備之違法。即使原判決所述：「縱
被告甲○○於餐宴當中，單方面發表請託支持林光華等助選談話
之內容，既乏事證證明與會者有明示或默示為投票予林光華之同
意，被告甲○○主觀上顯與談話之對方或在場聽聞該等言論之有
投票權人間，顯未達約其投票權為一定行使或不行使之意思合致
」等詞，而不成立公職人員選舉罷免法第九十條之一第一項對有
投票權人交付不正利益罪，但依上開情節，其行為似亦該當於投
票行賄罪之構成要件，原判決未就被告等有無涉犯投票行賄罪之
構成要件加以論敘，遽以受賄賂者無受賄之意思，諭知被告等無
罪，併有判決適用法則不當之違背法令。(三)審理事實之法院對於
被告有利及不利之證據，應一律注意，詳為調查，綜合全案證據
資料，本於經驗法則以定其取捨，並將取捨證據及得心證之理由
於判決內詳為說明。故證據雖已調查，而尚有其他必要部分並未
調查，仍難遽為被告有利或不利之認定。證人詹添炳證稱：「…
…林姓宗親會往年過年偶爾會致贈禮品予我，僅在各項選舉前會
以宗親會名義致贈禮品予我，因此，該禮盒應係林姓宗親會為林
光華輔選而致贈」、「（據你所了解，有無其他人收到前述禮盒
？）有的，我平時會與本里的鄰長做基層聯繫，有部分的鄰長均
私下表示渠等有收到林姓宗親會致贈之前述禮盒，但因屆選舉敏
感時間，大家都心照不宣，未特別討論」等語（九十年度選他字
第三五號卷一第十二頁）。如果無訛，詹添炳顯然知悉禮盒係因
為林光華輔選而贈送，該項不利於被告等之證詞何以不足為認定
犯罪之證據，仍未見原判決於理由內加以敘明，亦有判決不載理
由之違背法令。檢察官上訴意旨指摘原判決違法，尚非全無理由
，應認原判決仍有發回更審之原因。
據上論結，應依刑事訴訟法第三百九十七條、第四百零一條，判
決如主文。
中　　華　　民　　國　九十四　年　　三　　月　　十　　日
                      最高法院刑事第三庭
                          審判長法官  紀　俊　乾
                                法官  黃　正　興
                                法官  劉　介　民
                                法官  陳　東　誥
                                法官  林　秀　夫
      本件正本證明與原本無異
                                      書  記  官
中　　華　　民　　國　九十四　年　　三　　月　 十四 　日
                                                      V
